臺灣臺南地方法院民事裁定
                                     106年度家聲字第87號
聲  請  人  余水漲  


相  對  人  余存入  

            余清海  

上列當事人間請求返還代墊扶養費事件，本院裁定如下：
    主      文
相對人余存入應給付聲請人新臺幣97萬6,359元及自民國106年6
月20日起，至清償日止，按週年利率百分之5計算之利息。
相對人余清海應給付聲請人新臺幣114萬3,659元及自民國106年6
月9日起，至清償日止，按週年利率百分之5計算之利息。
聲請程序費用由相對人余存入、余清海各負擔新臺幣2000元。
    理      由
一、本件聲請意旨略以：兩造之父親余榮標於民國（下同）101
    年5月8日因患有極重度多重障礙，致不能為意思表示或受意
    思表示，而經本院105年剫宣字第102號宣告余榮標為受監護
    宣告人，並由聲請人擔任余榮標之監護人。余榮標迄至105
    年11月20日死亡前，均與聲請人同住，並由聲請人獨力支出
    余榮標一切生活費用，相對人余存入、余清海並未分擔，而
    兩造及第三人余心安等4人均為余榮標之子女，則余榮標之
    扶養費用應由其等共同分擔，是每人應各分擔4分之1。又余
    榮標於94年6月1日至105年5月31日止，每月花費約新臺幣（
    下同）7萬元，又因患極重度多重障礙，致須雇用外籍看護2
    4小時照護，給付外庸薪水及食宿共3萬元，另還有看醫生之
    費用及抽痰費用等支出，均應由兩造共同分擔。又扣除余存
    入及余清海曾分別交付聲請人18萬元、1萬元，爰請求相對
    人余存入、余清海應返還聲請人代墊之扶養費各102萬元、1
    19萬元及均自起訴狀繕本送達翌日起至清償日止，按週年利
    率5%計算之利息等語。
二、相對人余存入答辯意旨略以：聲請人從未開口向其索取余榮
    標之扶養費，惟其仍有出錢照顧父親余榮標，並非全未扶養
    。又聲請人主張之費用應有灌水，請求聲請人提出相關單據
    為證等語。
三、相對人余清海答辯意旨略以：當時請外傭照顧其等父母之相
    關費用是其與余心安、余添財及相對人余存入等4人共同支
    出的，相對人余清海係負責父母伙食，每月支出1萬5,000元
    至1萬6,000元，故其不同意再給付聲請人任何費用等語。
三、經查：
（一）按直系血親相互間，互負扶養之義務。負扶養義務者有數
      人時，直系血親卑親屬為第一順序應履行扶養義務之人，
      同係直系卑親屬者，以親等近者為先。負扶養義務者有數
      人而其親等同一時，應各依其經濟能力，分擔義務。民法
      第1114條第1款、第1115條分別定有明文。余榮標與余李
      爽共同生有聲請人、相對人余存入、余清海及第三人余天
      財、余心安等5名子女，嗣余李爽於94年5月3日死亡，余
      天財於105年2月28日死亡，余榮標於105年11月20死亡，
      有聲人提出之戶籍謄本在卷可稽（參見本院106年度司家
      非調字第136號卷第15頁至第17頁、本院卷第35頁至第36
      頁）。又余榮標之四子余天財雖於105年2月28日死亡，惟
      其於死亡前，已發生之扶養義務仍不得因而免除，故兩造
      之父親余榮標死亡前，若有受扶養之必要者，於105年2月
      28日前，應由兩造及余天財、余心安等5人各按5分之1比
      例分擔扶養義務；自105年2月29日至105年11月20日止，
      則應由兩造與余心安等4人，各按4分之1比例分擔余榮標
      之扶養義務，合先敘明。
（二）按民法第1117條第1項之規定，受扶養權利者，以不能維
      持生活而無謀生能力者為限。而同條第2項僅規定，前項
      無謀生能力之限制，於直系血親尊親屬不適用之，並非規
      定前項之限制，於直系血親尊親屬不適用之。是直系血親
      尊親屬，如能以自己財產維持生活者，自無受扶養之權利
      ；易言之，直系血親尊親屬受扶養之權利，仍應受不能維
      持生活之限制。又所謂不能維持生活，係指不能以自己之
      財產維持生活者而言，倘能以自己之財產維持生活者，自
      無受扶養之權利。聲請人主張余榮標生前因極重度多重障
      礙，有受子女扶養之權利等情，業經本院依職權調閱本院
      105年度監宣字第102號、106年度司繼字第378號等卷核閱
      ，得知余榮標生前患有有失智症而領有身心障礙手冊，本
      院並於105年5月13日以105年度監宣字第102號宣告余榮標
      為受監護宣告之人、聲請人為余榮標之監護人，又余榮標
      名下財產僅有坐落臺南市○○區○○○段○○○○段0000地號之土
      地（權利範圍3分之1）1筆，該土地依土地公告現值計算
      其總額為2,767元（10平方公尺×830元×3分之1=2,767元）
      ，無其他所得，有本院調閱上開卷宗卷核閱無誤，是余榮
      標確無任何財產及所得資料，而相對人就此一客觀事實，
      亦不否認，則余榮標不能維持生活，且無謀生能力，而有
      受扶養權利乙節，堪予認定。
（三）聲請人主張余榮標自94年6月1日至105年5月31日均與其同
      住，且余榮標患極重度多重障礙，又長期癱瘓在床，須聘
      請外籍看護24小時照護，是給付外庸薪水、食宿、醫療費
      用及其他生活費一切支出均由聲請人墊支等情，業據其提
      出外籍看護相關費用單據為憑（參見本院卷38頁至第163
      頁），而相對人余存入、余清海就余榮標長期臥病在床，
      需受看護照顧一節不為爭執，是聲請人主張余榮標長期臥
      病在床需全日看護一節，應為真正。又據聲請人所提出之
      上開單據所載，聲請人雖自92年12月12日至105年11月20
      日止確均有聘僱外籍看護共6名，惟其中92年12月12日至9
      5年6月29日所聘請之外籍看護阿梅係為看護余李爽而申請
      ，此自好事多開發有限公司臺南分公司所開據之被看護人
      余李爽申請外勞明細表觀之即明（參見本院卷第43頁），
      是關於支出外籍看護阿梅之相關費用，與余榮標每月所需
      之扶養費用無涉。而聲請人除提出95年7月6日至105年12
      月22日所聘請之外籍看護阿頓、法莉、娃娣等人之看護費
      用單據外，就其他主張之費用則未提出單據為憑，本院參
      酌行政院主計處就我國各縣市所為之家庭收支調查報告中
      「消費支出」之項目，計有食品費、飲料費、衣著及鞋襪
      費用、燃料及水電費、家庭設備及家事管理費、保健醫療
      費用、運輸通訊費用、娛樂教育及文化服務費用與其他雜
      項支出，已包含日常生活所需之食衣住行育樂各項費用在
      內，故該項消費支出應可涵蓋扶養直系血親尊親屬所需之
      各項費用在內，且係目前較能正確反映國民生活水準之數
      據，自可作為余榮標扶養費之參考依據。依行政院主計處
      公布之94年至105年度台南市每人每月消費支出為1萬3,43
      0元至1萬8,782元，再考量余榮標自95年7月6日起因病需
      聘請外籍看護照料，而另有特殊必要支出，則可認前揭行
      政院主計處公布之臺南市平均每人每月消費支出金額已不
      敷使用。從而，本院認為自94年6月1日至95年7月5日，余
      榮標尚未聘請外籍看護，則此段期間余榮標每月消費支出
      應按行政院主計處公佈台南市95年每人每月消費支出1萬5
      ,171元計算較為公允，自95年7月6日至105年11月20日則
      應以3萬5,000元計算較為適當。是相對人余存入、余清海
      自94年6月1日至105年2月28日應按5分之1比例負擔上開費
      用即85萬0,319元（[ 1萬5,171×13月5日] +[ 3萬5,000×1
      15月23日]×1/5＝85萬0,319元）；自105年3月1日至105年1
      1月20日，則應按4分之1比例負擔上開余榮標每月所需之
      扶養費用即30萬3,340元（[ 3萬5,000×8月20日]＝30萬3,3
      40元），已詳如上述。依此計算相對人余存入、余清海自
      94年6月1日至105年2月28日，應負擔余榮標之扶養費各為
      115萬3,659元（85萬0,319元+30萬3,340元=115萬3,659元
      ）。又聲請人於本院106年12月1日訊問期日到庭陳稱：「
      我承認相對人余存入、余清海各分別有給我18萬元及1萬
      元，我同意扣除之」等語（參見本院卷第31頁），則聲請
      人為相對人余存入、余清海所代墊之余榮標扶養費用自應
      分別扣除18萬元及1萬元，故聲請人請求相對人余存入、
      余清海應返還其自94年6月1日至105年2月28日止為其等所
      代墊之余榮標扶養費分別為97萬6,359元（115萬3,659元－
      18萬元＝97萬0,389元）、114萬3,659元（115萬3,659元－1
      萬元＝114萬3,659元）及均自聲請狀繕本送達之翌日即分
      別為106年6月20日、106年6月9日計算之法定遲延利息部
      分，應有理由，應予准許，爰裁定如主文第1、2項所示。
      逾此部分之請求，則屬無據，不應准許，惟此部分本院得
      依職權審酌，不受當事人聲明之拘束，故不另為駁回之諭
      知。
四、依家事事件法第97條，非訟事件法第21條第2項，民事訴訟
    法第78條，裁定如主文。
中    華    民    國   107    年     3    月     15   日
                  家事法庭    法  官  彭振湘
以上為正本係照原本作成。
如對本裁定抗告，須於裁定送達後10日內向本院提出抗告狀，並
繳納抗告費新臺幣1,000元。
中    華    民    國   107    年     3    月     15   日
                              書記官  林睿亭